高雄高等行政法院判決
　　　　　　　　　　　　　93年度訴字第00903號
　　　　　　　　　　　　　民國.
原　　　告　甲○○
被　　　告　財政部高雄市國稅局
代　表　人　邱政茂局長
訴訟代理人　乙○○
上列當事人間因綜合所得稅事件，原告不服財政部中華民國93年
7月13日台財訴字第0930030034號訴願決定，提起行政訴訟。本
院判決如下：
　　主  文
原告之訴駁回。
訴訟費用由原告負擔。
　　事  實
甲、事實概要：
    緣原告之配偶孫陳淑雲係新陸開發股份有限公司（下稱新陸
    公司）股東，原告88年度綜合所得稅結算申報，漏未申報其
    配偶取自新陸公司以出售土地增益之資本公積轉增資後又辦
    理減資之營利所得新台幣（下同）5,143,910元，經財政部
    台灣省北區國稅局（下稱北區國稅局）於民國（下同）90年
    8月23日查獲，移請財政部台北市國稅局中南稽徵所辦理，
    並於92年5月14日通報被告併課原告88年度綜合所得稅。原
    告雖於92年5月23日補申報並補繳稅額1,510,830元，惟因不
    符自動補報之規定，計短漏報所得額5,143,910元，致短漏
    所得稅額1,511,720元，被告除核定補徵稅額1,588,768元外
    ，並按所漏稅額處以0.5倍罰鍰計755,800元（計至百元止）
    。原告不服，申經復查結果，未獲變更；提起訴願，亦遭決
    定駁回；遂提起本件行政訴訟。
乙、兩造聲明：
一、原告未於言詞辯論期日到場，據其提出之書狀及於準備程序
    聲明求為判決：
（一）訴願決定及原處分（含復查決定）均撤銷。
（二）訴訟費用由被告負擔。
二、被告聲明求為判決：
（一）原告之訴駁回。
（二）訴訟費用由原告負擔。
丙、兩造主張之理由：
壹、原告未於言詞辯論期日到場，據其所具書狀及於準備程序陳
    述如下：
一、本稅部分：
  (一)新陸公司係出售固定資產「土地」，以其溢價收入轉資本公
    積辦理增、發行股票及減資均依公司法、商業會計處理準則
    等相關法令及財政部函釋規定辦理，其增、減資及發行股票
    之過程如下：新陸公司於62年11月29日成立，63年6月1日購
    入台北市○○區○○路五段166、168、180號土地，面積計4
    6,180坪，供興建附設旅館、遊樂園及辦公大樓、員工宿舍
    等用途，該公司於購入該土地時依規定帳列固定資產（土地
    ）。而前開土地部分於71年1月5日經台北市政府地政處以北
    市地四字第54715號函公告徵收，徵收面積為36,202.945坪
    ，餘9,977.055坪仍為新陸公司所有，嗣於86年2月21日該公
    司董事會鑒於前開土地始終未予利用（因地目始終未予變更
    為「建地」而無法興建建築物）不利資金運用，決議決定出
    售前開剩餘土地，此出售決定並於86年3月21日經股東會決
    議照案通過，並於86年5月10日出售予財團法人慈濟基金會
    ，出售面積為9,687.80坪。而新陸公司是依公司法第238條
    及商業會計處理準則第25條規定，將出售系爭土地即固定資
    產溢價收入轉為資本公積，並於87年2月16日經股東常會通
    過以資本公積（出售系爭土地交易所得）1,525,140,000元
    辦理增資，經財政部證券暨期貨管理委員會87年3月9日（87
    ）台財證(一)第20969號函及經濟部87年4月23日經（87）商字
    第108813號函核准在案。嗣87年11月25日股東臨時會通過辦
    理減資1,488,536,600元，按減資基準日各股東持股比例，
    發還現金給予各股東，各股東以減資基準日每千股發還現金
    9, 600元，亦經財政部證券暨期貨管理委員會88年2月5日（
    88）台財證(一)第17816號函核准，另並經台北市政府建設局
    88年4月19日建一字第88273913號函核准在案。前開以資本
    公積轉增資及發行股票皆係依財政部83年6月15日台財稅字
    第831596449號函釋意旨，經由花蓮企業銀行辦理簽證，並
    依規定在股票背面均註記「資本公積轉增資」等字樣。
  (二)新陸公司前開事實，其乃引用會計學原理、經濟部及財政部
    相關法規命令程序辦理，說明如下：新陸公司購入前開土地
    時，帳上列其為固定資產（土地），出售土地時溢價收入轉
    資本公積（依公司法第238條及商業會計處理準則第25條）
    。新陸公司出售土地係固定資產溢價收入免列當年度營利事
    業損益課稅，全數列入資本公積（依財政部75年8月7日台財
    稅字第7525447號函及經濟部84年11月8日經（84）商字第84
    222883號函）。但土地帳列「投資」時或商品，則出售土地
    溢價收入應列入未分配盈餘並列入出售年度營利事業損益課
    稅且不得列為資本公積，此觀財政部75年12月8日台財稅字
    第7518357號函可知。又依公司法第241條辦理資本公積轉增
    資，股東取得之股票免予計入股東取得年度所得課徵營利所
    得稅（財政部83年6月15日台財稅字第831596449號函參照）
    ；而新陸公司於87年11月25日決議決定依公司法第168條辦
    理減資退還現金予股東，其尚未處於清算階段，按一般公認
    會計原則，該公司應相對減少會計科目列為股東持有免稅資
    本公積轉增資股票。為使該公司資產負債表平衡，新陸公司
    會計帳務上採收回「庫藏股」之面值法方式（此法係減資時
    將股票買回與俟再增資發行視為二筆交易，當公司買回庫藏
    股票時，視為股票註銷，後再增資發行時，則視為重新發行
    股票）。故新陸公司減資係屬公司繼續經營中資金之運用，
    而股東持有免稅資本公積轉增資股票減少非盈餘分配，僅係
    配合會計學原理使資產負債表平衡而調整之過渡科目，增資
    時再沖轉還原，因股東持有之免稅資本公積轉增資股票，享
    有免計入取得年度課徵營利所得稅之權益尚未消失。
  (三)本件爭執為新陸公司依公司法第168條辦理減資後將現金退
    還股東，同時減少股東持有之資本公積轉增資股票，應否在
    減資後發放現金予股東時點立即課徵股東分派年度營利所得
    ，原告認應在新陸公司清算註銷解散處分剩餘財產時點課徵
    股東營利所得稅：
  1.課徵營利所得標的為盈餘分配或分派剩餘財產。股票享受免
    稅權益消失時點應為股東轉讓予第三人時；公司辦理清
    算解散時。亦即股東持有之免稅資本公積增資股票，若享有
    免稅權益消失時即應課徵股東營利所得稅。又依據證券交易
    稅條例第一條所稱有價證券係依法簽證之股票轉讓時應屬財
    產交易中之證券交易，課徵證券交易所得稅，如就未簽證之
    股票轉讓時則應屬財產交易中之證券以外之財產交易，應課
    徵財產交易所得稅。是股東持有之免稅資本公積轉增資股票
    當享有免稅權喪失時（轉讓予第三人時），同時應課徵營利
    所得及兩者擇一之證券交易所得稅或財產交易所得稅。
  2.被告雖主張依財政部84年3月22日台財稅字第841611446號函
    ，股東持有之免稅資本公積轉增資股票減少而發放現金予股
    東係屬於分派剩餘財產，應課徵股東營利所得云云。惟查，
    上開函文係在明釋公司結束營業辦理清算解散，所分派之剩
    餘財產，其中若有非屬股東原出資額，應屬投資收益或營利
    所得，應作為分派年度股東之所得申報課徵所得稅，參據公
    司法第329條至第331條規定，分派剩餘財產，返還股東股本
    係屬清算解散之任務，惟本件新陸公司運用免稅資本公積辦
    理增、減資後，返還現金予股東時，仍繼續營業中並未辦理
    清結算，故減資所返還之現金非屬分派剩餘財產，自無適用
    前開函釋課徵營利所得之理。再從會計學觀點分析，股本變
    動係如以下：股本＝原始投入股本＋增資股本（包括未分配
    盈餘、資本公積、現金等）－減資股本，因此增、減資僅係
    股本變動之一環，與分派剩餘財產無涉；而新陸公司依公司
    法規定辦理增、減資，其中減資係依公司法第168條規定辦
    理，減資有實質上減資（將閒置資金返還股東）及形式上減
    資（公司鉅額虧損不返還現實之資金）兩種；按新陸公司至
    今仍繼續經營，僅因經濟情勢變遷，須縮減營業規模而形成
    資金過剩，乃減少資本而將閒置資金暫返還股東，為公司永
    續經營中之商業經濟活動，符合公司實質上減資要件，其性
    質明顯與清結算解散分派剩餘財產返還股東全數股本不同，
    依法現尚無規定此種情形就減資發予現金應課所得稅。綜上
    ，被告應俟新陸公司辦理清結算後分派剩餘財產（其股本包
    括原始投入股本加資本公積轉增資等），返還股本予股東時
    再課徵該公司各股東營利所得或盈餘分配，始為合法，而非
    在新陸公司仍在繼續經營中辦理減資返還現金予股東時點即
    課徵新陸公司各股東營利所得，本件原處分顯有違誤。
  3.又股東持有免稅資本公積轉增資股票因減資相對減少，並不
    會喪失享有免計入取得年度課徵營利所得稅之權益，因此暫
    不必課徵股東減資後分派現金退返股東之年度所得，正確課
    徵股東持有免稅資本公積轉增資股票股東營利所得時點，為
    依公司法第330條規定辦理清結算時，將全部股本（包括增
    減資股本）變現金返還股東時再課徵該公司股東享有資本公
    積轉增資時免計入取得年度所得課徵所得稅之營利所得或盈
    餘分配。在清結算時持有免計入取得年度所得之資本公積轉
    增資股票之股東應全數課徵營利所得，為財政部65年1月27
    日台財稅字第30522號函及84年3月22日台財稅字第84161144
    6號函釋示在案。
  4.又被告援引司法院釋字第420號解釋，認為將帳面上資本公
    積轉增資配發之股票變現，發放現金給股東，實質上與營利
    事業將出售土地之盈餘分配予股東，並無不同，此時股東實
    質上已有所得依實質課稅原則課徵股東分派年度營利所得。
    依司法院釋字第420號解釋，其主要爭議點為應課徵營利事
    業所得稅之標的物，安排為免課營利事業所得稅。但新陸公
    司股東持有之免稅資本公積轉增資股票，當享有免計入取得
    年度課徵營利所得之權利於喪失時即應課徵營利所得稅，亦
    就是原告自始至終均認定免稅之資本公積轉增資股票係應課
    徵營利所得之股票，非免稅股票，新陸公司辦理減資將現金
    發放予股東係依據公司法第168條規定辦理，並無蓄意安排
    規避稅負亦未違背租稅公平之立法精神，故本案應與實質課
    稅原則有別，被告逕爰引司法院釋字第420號解釋即以減資
    時課原告之營利所得，顯有誤解。
  5.再查關於被告主張免稅資本公積轉增資股票轉讓予他人（第
    三人），得免予計入取得年度所得課徵所得稅，有違租稅公
    平原則等語，無非係因其主張免稅資本公積轉增資股票轉讓
    予他人（第三人）時僅課徵一種稅，即證券交易所得稅，而
    依所得稅法第4條之1停徵，免稅。惟查，實際上免稅資本公
    積轉增資股票轉讓予他人（第三人），於此時依法應課徵二
    種稅賦，一為證券交易所得或財產交易所得（課稅標的為有
    價證券），二為營利所得（課稅標的為盈餘分配），始為正
    確維護租稅公平原則之方式，被告之主張顯不足採。
  (四)綜上所述，依現行法令規定，並無明確規範運用免稅資本公
    積轉增資股票減資時將現金退予股東是否應立即課徵股東營
    利所得稅，導致稽徵機關堅持己見擴張解釋、類推適用假設
    ，使納稅義務人的租稅負擔處於不確定狀態，明顯違反法律
    保留原則。又新陸公司辦理增、減資將現金退還予股東，是
    依照行為時有效法令賦予的權利為之，依行政程序法第8條
    規定，其因信賴有效法律所為之增、減資等善意行為，依誠
    實信用原則，應該受到正當保護。再依行政程序法第10條規
    定，其對於人民權益之侵害，應有法律保留原則之適用，同
    時以行為時之法律有明文規定為限，亦不得有創設或加重處
    罰的法律漏洞補充，如類推假設適用、目的性擴張或視同及
    限縮。因此本案新陸公司減資將現金返還予股東，從公司法
    及會計學原理觀點係永續經營之商業經濟活動（資金運用）
    ，又免稅資本公積轉增資股票享有免稅權益還未喪失（未轉
    讓給予他人），故本案新陸公司各股東持有之免稅資本公積
    轉增資股票課徵時點應在新陸公司辦理清結算解散時。
二、罰鍰部分：
  (一)原告之配偶88年度取自新陸公司出售土地溢價收入轉資本公
    積辦理增、減資所分配現金，非分派剩餘財產，自無申報課
    稅問題，已如前述，故原告未合併申報，應無故意或過失，
    依司法院釋字第275號解釋意旨，應免予處罰。蓋新陸公司
    86 年度出售土地（固定資產）溢價收入列為資本公積再運
    用資本公積轉增資後再減資將現金返還股東，所有程序均依
    會計學原理、公司法規定及財政部、經濟部現行法規命令辦
    理，如課徵股東營利所得稅課徵時點不應該在公司減資時，
    因該公司減資後仍永續經營，截至目前仍正常營運中，而應
    該在公司清結算分派剩餘財產將全部股本變為現金返還股東
    時，才可課徵股東營利所得稅，因此被告不應課徵原告88年
    度綜合所得稅，相對不該處罰緩。
  (二)原告之配偶係新陸公司股東，並非其董、監事，未參與公司
    決策，確實不知新陸公司決策之流程及運作動機，又新陸公
    司增、減資之方式，形式上核與公司法相關規定內容相符，
    又新陸公司辦理減資將資金返還股東，相對減少股東持有之
    免稅資本公積轉增資股票仍享有免稅權益，並非轉讓予他人
    （第三人），並非盈餘分配或分派剩餘財產，僅係公司與股
    東間資金運用，毋庸併入當年度所得申報所得稅，原告自難
    就該所得未於當年度合併申報，有何應注意，能注意而未注
    意之過失存在。無故意不申報，不應處罰（有高雄高等行政
    法院90年度訴字第1909號判決可資參照。）。
三、綜合上述，本案被告引用財政部台北市國稅局中南稽徵所主
    張84年分派剩餘財產之解釋認定應予課徵營利所得稅，因此
    本案課稅時點應在新陸公司清算解散時課徵，依行政程序法
    第10條規定有法令即應依法行政不得有法令適用錯誤及假設
    、創意、類推加重、視同擴張或限縮等違法行政及逾越法令
    之行為、違反法律保留及誠實信用原則與課徵時點錯誤之情
    形，顯有不合。
貳、被告主張之理由：
一、本稅部分：
  (一)原告之配偶係新陸公司股東，88年度綜合所得稅結算申報，
    經北區國稅局查得新陸公司於86年間出售土地，帳列出售資
    產增益1,646,791,946元，而於87年辦理資本公積轉增資1,5
    25,140,000元，88年減資1,488,536,600元，藉先增資再減
    資手續，將出售土地之增益分配予股東，乃以現金收回資本
    公積轉增資配發之股票金額1,488,536,600 元，按原告持股
    比例計算，原告之配偶取得5,143,910元，經北區國稅局於
    90年8月23日查獲，移財政部台北市國稅局中南稽徵所查得
    該公司83年、84年、87年、88年度營業額均為零，卻於短短
    一年內以資本公積轉增資配發股票後，復按股東持股比例發
    放現金，收回並註銷前開增資股票，顯係利用增資減資方式
    將出售土地利得分配予股東，以規避稅賦，該公司股東因而
    無償取得之現金，核屬公司原有資本以外新產生之利得，符
    合股東原始投資營利動機，自屬股東之營利所得，應歸課減
    資年度各股東所得稅，乃於92年5月14日通報被告併課原告
    綜合所得稅，被告據之依法補徵應納稅額1,588,768元，參
    諸財政部75年12月8日台財稅字第7518357號函釋意旨，並無
    不合。
  (二)原告主張本案新陸公司資本公積轉增資分配股票減資時，暫
    不課徵股東營利所得，應俟免稅資本公積轉增資股票權益消
    失，亦即轉讓予第三人或俟公司辦理清算解散分派剩餘財產
    時，才課徵股東營利所得云云；然查，股份有限公司發行之
    股票係表彰股東持有股份權利之有價證券，所謂股東轉讓股
    票，即係股東將其持有股份權利移轉予他人，或簡稱股權之
    轉讓。股權轉讓後，股權及股份並不消滅，僅轉由第三人持
    有；而公司減少資本之目的及作用即在銷除其股份，該股份
    既經銷除，則該股份之股權即消滅，故股份有限公司辦理減
    資收回股票，無論是否有給付股東現金，其目的與作用均在
    消滅該股票所表彰之股份與股權，不生股票轉讓（或股權轉
    讓）之效果，兩者之本質不同，觀諸公司法第163條至第165
    條、第168條第1項規定自明。又股份有限公司處分固定資產
    （土地）之溢價收入，依行為時公司法第238條規定「處分
    資產溢價」應累積為資本公積（現行公司法認為「處分資產
    溢價」核屬「營業外收益」，已刪除本條文），於同法第
    239 條及241條規定資本公積除填補公司虧損及撥充股本外
    ，不得使用，其目的乃在避免公司不當發放現金股利，維持
    公司資本，以保障債權人之權益，資本公積原屬資本性質，
    故公司利用資本公積轉增資，僅為公司淨值會計科目之調整
    ，股東保留於公司之資產淨值，並未變更，故股東取得公司
    利用資本公積轉增資配發之記名股票，於取得時，固免予計
    入當年度所得課徵所得稅，但公司如未將該資本公積保留於
    股本，藉辦理減資以現金收回資本公積轉增資配發之增資股
    票，即係將帳面上資本公積轉增資所增加之股份變現，發現
    金給股東，實質上，與營利事業將出售土地盈餘（溢價收入
    ）分配予股東，並無不同，此時股東實質上已有所得，即應
    計入當年度所得課徵所得稅。本件新陸開發公司辦理減資以
    現金收回資本公積轉增資配發之增資股票之行為，依前述說
    明，既非股票轉讓行為，系爭所得自難歸屬為證券交易所得
    。又新陸公司將巨額資產，藉增資旋辦理減資之名，以現金
    發給股東收回資本公積轉增資配發股票，行公司分派土地盈
    餘（溢價收入）之實，依前開股東取得所得之性質，既獨立
    於原有資本之外所新產生的利得，符合股東原始投資營利之
    動機，按司法院釋字第420號解釋意旨，依租稅公平原則及
    實質課稅原則，公司股東於減資年度既已取得公司分派之土
    地盈餘，自應依所得稅法第14條第1項第1類第1款規定，歸
    屬營利所得，併入原告減資年度所得課稅，非待公司清算終
    結後將剩餘財產分配予股東，始得課稅。原告所訴，自難採
    取。
二、罰鍰部分：
  (一)原告於辦理88年度綜合所得稅結算申報時，漏報系爭所得5,
    143,910元，原告嗣雖於92年5月23日逾期補申報，並補繳稅
    額1,510,830元，惟不符稅捐稽徵法第48條之1「查獲前」自
    動補報補繳免罰規定，共計短漏報所得額5,143,910元，致
    短漏所得額1,511,720元，被告按所漏稅額分屬扣（免）繳
    憑單所得及非扣（免）繳憑單所得，分別處以0.2倍及0.5
    倍罰鍰合計755,800元（計至百元止），洵無違誤。
  (二)原告雖主張其配偶於88年度所取自新陸公司出售土地溢價收
    入轉資本公積辦理增資、減資，並非轉讓予第三人，亦非分
    派剩餘財產，自無申報課稅問題，應免予處罰云云；惟查，
    系爭所得乃新陸公司藉資本公積轉增資後，復隨即辦理減資
    將該公司出售土地溢價收入分配現金予股東之所得，核屬取
    自該公司原有資本以外盈餘，為各股東之營利所得，應併計
    當年度所得課稅，業如前述；又原告主張其配偶並非新陸公
    司董監事，未參與公司決策，確實不知新陸公司決策之流程
    及運作動機，並舉鈞院90年度訴字第1909號判決加以佐證乙
    節，查原告身為新陸公司股東，本即應對該公司之增、減資
    之「重大行為」以及取自該公司「巨額所得」之原因盡其探
    知及公法上應負之義務，且新陸公司辦理資本公積轉增資後
    ，復辦理減資將出售土地溢價收入分配現金給股東案，均經
    該公司股東常會及股東臨時會開會決議並依法需將議事錄分
    發給各股東，雖原告可能誤解法令，以為此非應稅所得，但
    非無期待其正確認識法令規定之可能，而原告既自行選任為
    綜合所得稅納稅義務人，依所得稅法第15條第1項規定，自
    有將其配偶之各類所得合併報繳之責任，是原告因其怠於作
    為義務，致生漏稅而侵害法益之結果，難謂無過失，參照司
    法院釋字第275號解釋，自應負過失漏報之責。另原告引據
    鈞院90年度訴字第1909號判決，業經最高行政法院92年度判
    字第967號判決廢棄發回，並經鈞院92年度訴更字第51號判
    決「原告之訴駁回」確定在案，併予敘明。
　　理  由
壹、程序部分：
    原告經合法通知未於言詞辯論期日到場，核無行政訴訟法第
    218條準用民事訴訟法第386條各款所定情形，爰准被告之聲
    請，由其一造辯論而為判決。
貳、實體部分：
一、本稅部分：
  (一)按「個人之綜合所得總額，以其全年左列各類所得合併計算
    之︰第一類︰營利所得︰公司股東所獲分配之股利總額、合
    作社社員所獲分配之盈餘總額、合夥組織營利事業之合夥人
    每年度應分配之盈餘總額、獨資資本主每年自其獨資經營事
    業所得之盈餘總額及個人一時貿易之盈餘皆屬之。」行為時
    所得稅法第14條第1項第1類第1款所明定。其中所稱「公司
    股東所分配之股利總額」，固包括公司股東所獲分配之現金
    股利及股票股利在內，惟股票股利可分為盈餘轉增資（行為
    時公司法第240條參照）及公積轉增資（行為時公司法第241
    條參照）二類，公司股東因盈餘轉增資所分配之股票股利與
    現金股利相當，均是股東投資公司，經由公司營運結果產生
    盈餘所獲分配之報酬，僅係一將盈餘之現金保留於公司，一
    將盈餘之現金分配予各股東，其應併入股東個人綜合所得課
    徵所得稅固無疑義，惟股東因公積轉增資配發之股票股利，
    是否應併入綜合所得課徵，應視增資所憑公積之性質予以決
    定，行為時公司法第238條有關應累積為資本公積之規定，
    其中因第3款「處分資產之溢價收入」增資配發之股票，為
    股東之新所得，除其財富已經實現外，並且是獨立於原有公
    司資本以外新產生，並非舊有財富的延續，此些財富為公司
    創造後分配予股東，符合股東原始投資營利動機，應歸屬為
    股東營利所得併入綜合所得課徵所得稅。故財政部於75年12
    月8日以台財稅字第7518357號函釋：「營利事業出售土地之
    交易所得，依所得稅法第4條第16款規定，免納所得稅，惟
    該項盈餘分配予股東時，依同法第14條第1項第1類規定，屬
    營利所得，應由股東合併各類所得申報繳納綜合所得稅。」
    並於財政部84年3月22日以台財稅字第841611446號函釋：「
    ．．．公司辦理清算，．．．以土地交易增益轉列資本公積
    並辦理增資，其無償配發股份金額，非屬股東原出資額，．
    ．．，此部分所分派之剩餘財產，應全數作為股東分派年度
    之投資收益或營利所得申報課徵所得稅。」均係闡述上開公
    司處分資產之溢價收入，本質上係獨立於原資本外，另產生
    之營利所得之意旨。再觀諸財政部所提之所得稅法修正草案
    第14條第1類，增訂第3項其內容為：「前項所稱之股利淨額
    ，包括現金股利及未分配盈餘或資本公積增資配發記名股票
    之股利。」觀其修正理由說明謂：「．．．鑒於未分配盈餘
    轉增資及資本公積轉增資配發之股票股利，其配股來源雖有
    不同，但就股東而言，其取得之股票股利，在性質上並無不
    同，爰明定現金股利及以未分配盈餘或資本公積轉增資配發
    之股票股利，均屬本法所稱之營利所得，以維課稅公平，並
    杜爭議。」益見資本公積轉增資配發之股票股利性質上應屬
    營利所得。
  (二)又按公司發行新股依其財源之不同可分為盈餘轉增資（行為
    時公司法第240條參照）及公積轉增資（行為時公司法第241
    條參照）二類；而公積依其財源之不同，又可分為盈餘公積
    與資本公積，所謂盈餘公積，係指從每一決算期之盈餘中積
    存之公積；另所謂資本公積，則是指自營業活動外之財源，
    由法律要求積存之公積；依行為時公司法第238條規定，資
    本公積包括「一、超過票面金額發行股票所得之溢額。二、
    每一營業年度，自資產之估價增值，扣除估價減值之溢額。
    三、處分資產之溢價收入。四、自因合併而消滅之公司，所
    承受之資產價額，減除自該公司所承擔之債務額及向該公司
    股東給付額之餘額。五、受領贈與之所得。」而依行為時公
    司法第241條規定，公司得依股東會決議將公積之全部或一
    部撥充資本，按股東原有股份之比例發給新股，此之公積即
    包含盈餘公積及資本公積；其中資本公積，其財源類多得自
    資本交易所得之剩餘額，此類金額原即與資本相當而不具有
    應分派於股東盈餘之性質；而資本公積雖不構成公司之資本
    ，但其功能與公司資本相類似，而稱為附加資本，在經濟上
    與公司資本構成公司之自己資本，因此法律要求將其積存於
    公司，故而其積存並無金額上之限制，凡屬於該財源之金額
    均應無限制積存為資本公積，而且每次只要有此等金額發生
    ，即應積存，並不等待股東常會之決議（柯芳枝著公司法第
    397頁參照）；至出售資產之損益，依據一般公認會計原則
    ，應列為本期損益，不能作為資本公積；惟我國公司法規定
    出售固定資產之利益，應列為資本公積，此與一般公認會計
    原則並不相符。我國財務會計準則委員會為兼顧會計原則之
    合理性及法律規定，於第一號財務會計準則公報（第50 條
    ）中規定：「處分固定資產之收益應依其性質列為當年度之
    營業外收入或非常利益，於次年度（公開發行公司應於當年
    度）將該項收益減除其應負擔之所得稅後之淨額，轉入資本
    公積，處分固定資產之損失應依其性質列為營業外費用或非
    常損失。」（鄭丁旺著中級會計學上冊第382頁參照）故公
    司處分資產之溢價收入，係因行為時公司法第238條及第241
    條規定，公司應將之作為資本公積，並得用以撥充資本發行
    新股。然依現行公司法（90年11月12日公布）第241條規定
    ，公司於無虧損時，始得依股東會決議將資本公積轉作資本
    發行新股，且亦僅「超過票面金額發行股票所得之溢價」及
    「受領贈與之所得」二類資本公積，而本條所以將資本公積
    得供發行新股之範圍予以限縮，依其立法理由所載，乃認「
    資本公積應以已實現者始得轉作資本」之故。換言之，依現
    行公司法規定，因公司處分資產之溢價收入，並不得將之轉
    作資本發行新股。而「營利事業出售土地之交易所得，依所
    得稅法第4條第16款規定，免納所得稅，惟該項盈餘分配予
    股東時，依同法第14條第1項第1類規定，屬營利所得，應由
    股東合併各類所得申報繳納綜合所得稅。」「．．．公司辦
    理清算．．．以土地交易增益轉列資本公積並辦理增資，其
    無償配發股份金額，非屬股東原出資額，．．．，此部分所
    分派之剩餘財產，應全數作為股東分派年度之投資收益或營
    利所得申報課徵所得稅。」則經財政部75年12月8日台財稅
    字第7518357號函及84年3月22日以台財稅字第841611446號
    函釋示在案，而將上述函釋之內容與「公司處分資產之溢價
    收入」之內涵暨上述修法之緣由比照觀之，即可得知，「公
    司處分資產之溢價收入」當其依據本件行為時公司法規定以
    資本公積發行新股方式之型態存在時，因公司利用資本公積
    轉增資，僅為公司淨值會計科目之調整，股東保留於公司之
    資產淨值並未變更，故股東取得公司利用資本公積轉增資配
    發之股票，依財政部向來之見解，於取得時，固免予計入當
    年度所得課徵所得稅（財政部83年6月15日台財稅字第83159
    6449號函釋參照），但如此一「處分資產之溢價收入」，於
    股東已以其他方式讓之實現時，則股東自因此獲有「所得」
    乃當然之理。又行為時公司法第168條第1項規定：「公司非
    依減少資本之規定，不得銷除其股份；減少資本，除本法規
    定外，應依股東所持股份比例減少之。」可知公司辦理減資
    ，乃純為股份之銷除，係註銷股票，使股份所表彰之股東權
    絕對消滅；故公司以辦理減資方式，以現金收回該公司因辦
    理增資而無償配發之股票，本質上乃公司股份之銷除，即公
    司因減資而從資本市場抽回之資金，不僅未由其他代替性資
    金所取代，且股東亦因此實質上獲得非屬股東原出資額之營
    利所得，故此時點自為股東營利所得實現之時點甚明。
  (三)本件被告以原告之配偶為新陸公司股東，新陸公司於86年間
    以出售土地利得1,646,791,946元轉列資本公積，並於87年3
    月26日以資本公積轉增資1,525,140,000元，嗣於88年3月28
    日辦理減資1,488,536,600元，並以現金收回原資本公積轉
    增資所分配之股票，其股東因此取得之現金應為營利所得，
    然原告88年度綜合所得稅結算申報時，並未申報其配偶取自
    新陸公司以現金收回資本公積轉增資配發股票之金額5,143,
    910元，被告乃併計原告88年度綜合所得課稅，原告則於92
    年5月23日補申報並補繳稅額1,510,830元。被告遂核定補徵
    稅額1,511,720元等情，有原告88年度綜合所得稅結算申報
    書、被告核定通知書、財政部台北市國稅局中南稽徵所92年
    5 月14日財北國稅中南綜所字第0920202930號函、土地買賣
    契約書、新陸公司增資配股明細表、處分書及復查決定書等
    附原處分卷可稽，自堪認定。
  (四)新陸公司將其出售資產之利得藉由轉列資本公積並轉增資及
    減資之過程，以現金收回資本公積轉增資配發於股東之股票
    ，實質上即係將出售資產之增益以現金全數分配予股東；是
    原告之配偶係以新陸公司股東之身分，依照持股比例，取得
    新陸公司以資本公積轉增資配發股票，減資時亦比照持股比
    例取得現金，其所得之性質，依前開所述，核屬所得稅法第
    14條第1項第1類所定之營利所得，並其所得之實現時點即新
    陸公司透過減資以現金收回原增資股票時。又本件新陸公司
    雖仍存續並未解散清算，但此與系爭增資股票因新陸公司透
    過減資方式以現金收回，使股東之增資股權益因股份之銷除
    而絕對消滅，並其增資股之權益亦因減資現金之取得而實質
    實現，因而有營利所得具體實現之認定並無影響。另原告雖
    又主張其減資僅是公司將閒置資金發回，而為公司資金之調
    整，故系爭金額應於公司清算時再行核課，且期間公司因需
    要亦會再增資，豈非重複課稅云云；然系爭金額性質上既屬
    營利所得，並其業已實現，自應併入股東綜合所得課徵所得
    稅，且公司解散清算時，是因分配剩餘財產予股東而生應課
    徵所得稅之問題，而本件因減資而發回之現金，並非於公司
    清算時所為公司剩餘財產之分配，且斯時公司亦無此剩餘財
    產存在，至於公司嗣後是否增資則屬另一不確定之事實，且
    是公司另一取得資本之程序，核與之前公司股東營利所得之
    實現無涉。故原告以減資收回並非股票之轉讓或公司清算，
    且其減資僅是公司資金之調整等語，爭執其營利所得尚未實
    現云云，即難採取。
  (五)再按財政部曾先後以75年12月8日以台財稅字第7518357號函
    及84年3月22日以台財稅字第841611446號函分別釋示：「營
    利事業出售土地之交易所得，依所得稅法第4條第16款規定
    ，免納所得稅，惟該項盈餘分配予股東時，依同法第14條第
    1項第1類規定，屬營利所得，應由股東合併各類所得申報繳
    納綜合所得稅。」「．．．公司辦理清算，．．．以土地交
    易增益轉列資本公積並辦理增資，其無償配發股份金額，非
    屬股東原出資額，．．．，此部分所分派之剩餘財產，應全
    數作為股東分派年度之投資收益或營利所得申報課徵所得稅
    。」等語，均係為闡明公司處分資產之溢價收入，本質上係
    獨立於原資本外，另產生之營利所得之意旨。且財政部69年
    5月8日台財稅字第32694號函所釋示：「公司辦理減資以現
    金收回資本公積轉增資配發之增資股票，經核非屬盈餘分配
    ，而屬該股票轉讓之性質。」復已經財政部87年9月21日台
    財稅字第871965366 號函認與前揭財政部84年3月22日台財
    稅字第841611446號函之原則不一致，而免列於87年版所得
    稅法令彙編，自87 年11月1日起不再適用；是雖新陸公司之
    將出售土地利得轉列資本公積，以資本公積轉增資及減資均
    依規定程序辦理，亦無從因此即謂其股東因減資而自新陸公
    司取得之現金，性質上即非屬營利所得，並因上述財政部75
    年12月8日以台財稅字第7518357號函釋及84年3月22日台財
    稅字第841611446號函釋，暨財政部69年5月8日台財稅字第
    32694號函釋之不再適用，原告更得知悉系爭所得之性質。
    故原告以新陸公司之增、減資程序均依規定辦理，爭執原處
    分有違誠信及信賴保護原則云云，更屬誤解，而無可採。另
    原告援引之本院90年度訴字第1909號判決，僅是個案之見解
    ，且與本件之事實並不相同，本院自不受其拘束；再依上開
    所述，系爭所得性質上應屬營利所得，並於原告取得現金時
    即已實現，故兩造引據司法院釋字第420號解釋所為實質課
    稅之爭執，核與本案判決結果無影響，本院自無庸再予論述
    ，均併予敘明。
  (六)綜上所述，原告之主張並無足取。從而，被告以新陸公司於
    86年度出售土地，並將出售土地利得轉列為資本公積，再於
    87年度以資本公積轉增資，嗣於88年再以辦理減資方式，分
    配出售土地之利得予股東；故股東此一現金之取得本質上為
    營利所得，並於減資取得現金年度實現，是被告於其所得實
    現之88年度按原告之配偶減資取回之金額，歸課原告之配偶
    營利所得，併課原告88年度綜合所得稅，揆諸首揭規定及說
    明，洵無違誤。
二、罰鍰部分：
  (一)按「納稅義務人應於每年2月20日起至3月底止，填具結算申
    報書，向該管稽徵機關，申報其上一年度內構成綜合所得總
    額‧‧‧之項目及數額，以及有關減免、扣除之事實，並應
    依其全年應納稅額減除‧‧‧扣繳稅額‧‧‧，計算其應納
    之結算稅額，於申報前自行繳納。」「納稅義務人已依本法
    規定辦理結算申報，但對依本法規定應申報課稅之所得額有
    漏報或短報情事者，處以所漏稅額兩倍以下之罰鍰。」分別
    為行為時所得稅法第71條第1項前段及第110條第1項所明定
    。又人民違反法律上之義務而應受行政罰之行為，法律無特
    別規定時，雖不以故意為必要，仍須以過失為其責任條件，
    觀諸司法院釋字第275號解釋至明。
  (二)次按稅捐，依其稽徵方式可區分為三大類，即「發單課徵之
    稅捐」、「自動報繳之稅捐」與「就源扣繳之稅捐」。而以
    上之分類實益，則存在於「逃漏稅捐違章行為」時點之認定
    ，其中「發單課徵之稅捐」要等到納稅義務人接到納稅通知
    後，不依通知書所載或法律所定之繳納期限前繳納稅捐時，
    始構成逃漏；至於「自動報繳之稅捐」，則於納稅義務人不
    依法律所定時限，自動計算其應納之稅額並申報之，即構成
    稅捐之逃漏。而現行所得稅法就所得稅之課徵，在稽徵技術
    上是採取自動報繳制度，故應被歸類為上述「自動報繳之稅
    捐」項下，是於課稅年度有課稅所得存在，而在申報期限截
    止以前未為報繳，即構成所得稅之逃漏。系爭所得，依前開
    所述，性質上既屬營利所得，依據所得稅法第14條第1項第1
    類，原告即應於取得年度即88年度之綜合所得稅申報截止日
    前，辦理結算申報予以報繳，然原告於當年度綜合所得稅結
    算申報並未報繳其配偶系爭營利所得，是原告有漏報系爭所
    得，即堪認定。
  (三)又查，依公司法第277條規定，公司非經股東會決議不得變
    更章程，惟新陸公司竟在短短二年間增資後又減資，且增資
    與減資均屬變更章程之事項，而新陸公司於87年2月16日召
    開股東常會決議將資本公積轉撥充資本，另於87年11月25日
    召開股東臨時會決議辦理減資，依法均需將議事錄分發各股
    東，足認新陸公司之股東應知悉新陸公司有於短時間內將出
    售土地之利得辦理增資及減資手續，並使股東因公司減資手
    續而取得現金，亦即原告之配偶就其未支付對價卻獲得現金
    之事實，應知之甚稔，則原告對此所得是否屬應稅所得，本
    即負有注意義務，且亦非其所不能注意；則原告就系爭所得
    之漏報，縱無故意，亦有應注意、能注意而不注意之過失甚
    明。故原告以其僅係新陸公司之股東，爭執其無漏報之故意
    過失云云，亦無可採。
  (四)再以稅捐稽徵法第48條之1第1項第2款係規定：「納稅義務
    人自動向稅捐稽徵機關補報並補繳所漏稅款者，凡屬未經檢
    舉、未經稽徵機關或財政部指定之調查人員進行調查之案件
    ，左列之處罰一律免除；其涉及刑事責任者，並得免除其刑
    ：．．．二、各稅法所定關於逃漏稅之處罰。」而此條之立
    法目的，乃為給予漏報稅捐者自新之機會，當納稅義務人自
    行發現有漏報課稅所得，在稅捐機關未投注調查成本派員進
    行調查前自動補繳，則給予免罰之鼓勵，藉收事半功倍之效
    。故該條所稱「經稽徵機關或財政部指定之調查人員進行調
    查」，應係指稅捐稽徵機關對某一特定事件已產生懷疑，而
    針對該特定事件已開始發動調查程序，展開調查，且從已掌
    握之證據資料中，對違章事實之存在產生高度可能存在之合
    理推測之情況。至於調查程序之發動有無對外宣示或表徵，
    或已否產生構成違章事實之明確認定，則非所問。而財政部
    82年11月3日台財稅字第8211501458號函釋：「核釋綜合所
    得稅調查基準日之認定原則。說明：‧‧‧二、綜合所得稅
    納稅義務人如短漏報所得或未依法辦理結算申報已達裁罰標
    準之漏稅案件，除列選案件外，應以寄發處分書日（發文日
    ）為調查基準日。惟若於寄發處分書前經稽徵機關進行函查
    、調卷、調閱相關資料或其他調查作為者，稽徵機關應詳予
    紀錄以資查考，並以最先作為之日為調查基準日。」核與上
    述稅捐稽徵法第48條之1規定意旨相符，爰予援用。查本件
    原告是於92年5月23日補申報系爭營利所得及繳系爭稅款，
    此有結算申報書及補繳之繳款書在原處分卷可稽；惟關於新
    陸公司是否透過增、減資過程將出售土地增益分配予股東，
    財政部台灣省北區國稅局曾於90年8月23日以北區國稅二字
    第90035303號函請提供相關資料，並經新陸公司於90年9月3
    日提出買賣合約書、86年至89年度資產負債表、損益表、股
    東名冊及股權轉讓通報表等資料供核，且經北區國稅局於91
    年3月18日以北區國稅二字第0910010549號函檢送相關資料
    予財政部台北市國稅局，認新陸公司似藉由增資、減資過程
    將售地所得分配予股東，協助股東規避88年度綜合所得稅；
    嗣並經財政部台北市國稅局中南稽徵所分別以92年4月14日
    財北國稅中南綜所字第0920006936號函通知新陸公司限期申
    報扣（免）繳憑單，及以92年5月14日財北國稅中南綜所字
    第0920202930號函各相關國稅局稽徵所，檢送歸課新陸公司
    減資年度股東營利所得清單及減資明細表等情，有該等函文
    及簽附原處分卷可佐；故自前述稽徵機關函查及調查過程，
    可知稽徵機關不僅已於90年8月23日就新陸公司於88年度因
    減資給付於股東之款項是否屬營利所得之特定事件開始進行
    調查，並因已認此等所得性質應屬營利所得，而於92年4月
    間發函通知新陸公司限期申報扣（免）繳憑單及於同年5月
    14 日通知相關國稅局稽徵所歸課各股東系爭取自新陸公司
    之營利所得併課88年度綜合所得稅，是原告於稽徵機關已調
    查明確，並通知各稽徵單位歸課股東營利所得後之92年5月
    23日始補申報系爭營利所得及補繳系爭稅款，顯與稅捐稽徵
    法第48條之1第1項第2款規定之免罰要件不合；故原告以稽
    徵機關於90年8月23日僅是對另一股東為個案調查，爭執其
    有稅捐稽徵法第48條之1第1項第2款免罰規定之適用云云，
    自無可採。
參、綜上所述，原告之主張既無可採，則被告以原告漏未申報其
    配偶取自新陸公司以出售土地增益之資本公積轉增資後又辦
    理減資之營利所得5,143,910元，致短漏所得額5,143,910元
    ，違反行為時所得稅法第71條第1項規定，被告除核定補徵
    稅額1,511,720元外，並依同法第110條第1項規定，按所漏
    稅額依其有無扣繳憑單分別處0.2倍及0.5倍之罰鍰計755,80
    0元（計至百元止），揆諸前揭法律規定及說明，並無違誤
    ；復查決定、訴願決定予以維持，亦無不合；原告起訴意旨
    求為均予撤銷，為無理由，應予駁回。又本件事證已臻明確
    ，兩造其餘攻擊防禦方法核與判決之結果均不生影響，故無
    逐一論述之必要，併此敘明。
據上論結，本件原告之訴為無理由，依行政訴訟法第195條第1項
後段、第98條第3項前段、第218條，民事訴訟法第385條第1項前
段，判決如主文。
中　　華　　民　　國　　94　　年　 　3　　月　 31  　 日
                  第三庭審判長法  官　江幸垠
                              法  官　邱政強
                              法  官　戴見草
以上正本係照原本作成。
如不服本判決，應於判決送達後20日內向本院提出上訴書狀，其
未表明上訴理由者，應於提起上訴後20日內向本院提出上訴理由
書（須按對造人數附繕本）；如於本判決宣示或公告後送達前提
起上訴者，應於判決送達後20日內補提上訴理由書（須附繕本）
。未表明上訴理由者，逕以裁定駁回。
提起上訴應預繳送達用雙掛號郵票7份（每份34元）。
中　　華　　民　　國　　94　　年　 　3　　月　 31  　 日
                              書記官  蔡玫芳
